【裁判字號】    91,訴,2058
【裁判日期】    920530
【裁判案由】    偽造有價證券等
【裁判全文】
臺灣臺中地方法院刑事判決                        九十一年度訴字第二○五八號
    公  訴  人  臺灣臺中地方法院檢察署檢察官
    被      告  丁○○
右列被告因偽造文書等案件，經檢察官提起公訴（九十一年度偵緝字第七○○號），
本院判決如左：
    主  文
丁○○行使偽造私文書，足以生損害於他人，處有期徒刑參月，如易科罰金，以參佰
元折算壹日。如附表內容所示支票背面偽造之「乙○○」署押壹枚，沒收。
    事  實
一、丁○○於民國八十八年間，因積欠第三人乙○○債務，向己○○借用大雅鄉農會
    信用部帳號二四○○六號，支票號碼ＦＡ0000000號，票載金額新臺幣（
    下同）八十萬元，受款人乙○○，票面記載禁止背書轉讓及雙平行線，發票日期
    為空白之支票一紙（詳如附表所示，下稱系爭支票），之後丁○○因債務遷離住
    所，委由其弟戊○○（另案經檢察官為不起訴處分）出面處理，戊○○將數筆土
    地過戶與乙○○償還欠款後，乙○○遂將丁○○所交付之數張本票及支票交予戊○○，戊○○再將系爭支票交還予丁○○。丁○○取得系爭支票後，竟未返還己○○，於九十年三月三十一日，因在澳門地區賭場賭輸了約四百多萬元，身上已
    無現款，為兌換籌碼以求翻本，乃將系爭支票取出，填寫發票日為九十年三月三
    十一日，以完成開票程序，其明知未得乙○○之同意，竟在系爭支票背面偽簽「
    乙○○」之署押一枚，並自行背書「丁○○」後，打電話向賭場之臺籍幹部丙○○借款，經丙○○同意後，委請賭場人員綽號「花嫂」之成年女子（真實姓名年
    籍不詳，下稱「花嫂」）加以處理，丁○○即持系爭支票向不知情之「花嫂」行
    使以借取現款換得籌碼，足以生損害於乙○○、丙○○等人。嗣後「花嫂」於取
    得系爭支票後，再交予甲○○（另案經檢察官為不起訴處分）提示該支票，因該
    支票已撤銷付款委託而遭退票，始獲悉上情。
二、案經己○○訴請臺灣臺中地方法院檢察署檢察官偵查起訴。
    理  由
壹、有罪部分：
一、程序事項
    按在大陸地區或在大陸船艦﹑航空器內犯罪，雖在大陸地區曾受處罰，仍得依法
    處斷。但得免其刑之全部或一部之執行。臺灣地區與大陸地區人民關係條例第七
    十五條定有明文，本件被告丁○○係在澳門地區犯罪，本院得依法處斷，合先敘
    明。
二、右開犯罪事實，被告丁○○除否認系爭支票背面「乙○○」之背書係伊偽造外，
    餘於本院審理時均坦承不諱，其辯稱：「乙○○」之背書，應係賭場人員「花嫂
    」所填寫的，伊並未填寫，且伊既已自行背書，即應對系爭支票債務負責，衡情
    並無偽造「乙○○」背書之必要云云。經查：系爭支票背面「乙○○」之背書，
    係被告所填載，業據被告於九十一年八月二十二日偵訊中坦承：（該支票之禁止
    背書轉讓是否你塗掉的？）不是我塗掉的，是我跟住澳門的一個人叫花嫂的調現
    ，是他塗掉的。而支票後面的丁○○跟乙○○的名字則是我簽的。該張票我原本
    跟乙○○太太調現，後來我還錢，乙○○把票還給我。我要向澳門的朋友調現，
    我就簽乙○○跟自己的名字，乙○○並不知道我簽他名字，支票上面九十年三月
    三十一日是我寫的等語（參見九十一年度偵緝字第七○○號偵查卷宗第二十頁）
    。雖被告於本院調查時改稱：當時伊有說丁○○的名字是伊寫的沒有錯，但當時
    是精神不濟，沒有聽清楚云云，然查上揭被告於偵訊中之自白，檢察官當時乃訊
    問被告是否塗銷該支票之禁止背書轉讓乙事，被告不但清楚交代開票之情節，且
    否認有塗銷禁止背書轉讓之事，而自白偽造「乙○○」之署押，足見當時被告並
    無意識不清之情事。再被告於本院審理時要求前往測謊，經於九十二年四月二十
    五日實施測謊結果：「丁○○稱：本案支票上乙○○名字非渠所簽。上述問題經
    測試呈情緒波動反應，研判有說謊」，此有法務部調查局九十二年四月二十九日
    調科參字第○○二○○一三○九四○號測謊報告書一份附卷可稽，足見被告於偵
    訊中之自白應與事實相符，且其自白核與告訴人己○○之指訴，及證人戊○○、
    乙○○、丙○○證述之情節相符，自堪信為真實；此外，本件復有變造前及變造
    後之支票影本二紙在卷可資佐證，足見被告嗣後於本院審理時翻異前詞，其所辯
    應屬事後畏罪卸責之詞，不足採信，從而本件事證明確，被告犯行堪以認定。
三、查被告丁○○在系爭支票背面偽造「乙○○」之署押一枚，背書後持以行使，核
    其所為，係犯刑法第二百十六條、第二百十條行使偽造私文書罪（最高法院七十
    年台上字第二一六二號判例參照）。被告偽造私文書復持以行使，偽造私文書之
    低度行為為高度之行使行為所吸收，不另論罪；又其偽造署押為偽造私文書之部
    分行為，亦不另論罪。爰審酌被告係因貪圖一時之便利而行使偽造私文書，犯罪
    所生危害非輕，犯後猶翻異前詞圖飾刑責，態度非屬良好，及其犯罪之動機、目
    的、手段等一切情狀，量處如主文所示之刑，並諭知易科罰金之折算標準，以示
    懲儆。
四、另系爭支票上被告所偽造之「乙○○」署押一枚，應依刑法第二百十九條規定，
    宣告沒收之（最高法院七十年台上字第二一六二號判例參照）；至系爭支票乃屬
    真正（詳如下述），且既已交付於被害人收受，則該物非屬被告所有，自不得對
    系爭支票宣告沒收，附此敘明（最高法院四十三年台上字七四七號判例參照）。
貳、不另為無罪之諭知部分：
一、公訴意旨另略以：被告丁○○於上揭時、地除於系爭支票背面偽造「乙○○」之
    署押而為背書行為外，另偽填發票日期為九十年三月三十一日及塗銷支票正面「
    禁止背書轉讓」之記載，因認被告此部分所為，另涉犯刑法第二百零一條第二項
    之行使偽造有價證券罪嫌及第二百十六條、第二百十條之罪行使偽造私文書罪嫌
    等語。
二、按犯罪事實應依證據認定之，無證據不得推定其犯罪事實。又不能證明被告犯罪
    者，應諭知無罪之判決，刑事訴訟法第一百五十四條、第三百零一條第一條分別
    定有明文。而認定不利於被告之事實，須依積極證據，苟積極證據不足為不利於
    被告事實之認定時，即應為有利於被告之認定，更不必有何有利之證據，最高法
    院著有判例可循（最高法院三十年上字第八一六號判例參照）。又告訴人之告訴
    ，係以使被告受刑事訴追為目的，是其陳述是否與事實相符，仍應調查其他證據
    以資審認最高法院亦著有五十二年台上字第一三○○號判例可供參照。
三、本件公訴人認被告丁○○涉犯刑法第二百零一條第二項之行使偽造有價證券罪及
    第二百十六條、第二百十條之罪行使偽造私文書罪嫌，無非以上開犯罪事實，業
    據被告自白，且其自白核與告訴人己○○之指訴，及證人戊○○、乙○○、丙○○證述之情節相符，復有變造前及變造後之支票影本二紙在卷可資佐證為其主要
    論據。訊據被告堅決否認有偽填發票日期及塗銷支票正面「禁止背書轉讓」記載
    之行為，辯稱：系爭支票發票日期雖係伊所填寫，惟伊已得己○○之概括授權，
    並非偽造，且伊並未塗銷「禁止背書轉讓」之記載，實無公訴人所指之犯行等語
    。經查：
(1)、按偽造有價證券，以無權簽發之人冒用他人名義簽發為要件，如果行為人基於本
    人之授權，或其他原因有權簽發者，則與無權之偽造行為不同。而授權行為之方
    式，不論以書面或口頭，明示或默示均屬之（最高法院八十六年度台上字第三一
    九號判決參照）；且按一般民間借用支票以清償債務，出借人對於支票上之必要
    記載事項均已填峻，僅留發票日期未加填載，通常之用意，乃概括授權持票人嗣
    後依據實際需要加以填載，以資靈活運用。本件告訴人己○○於開票後，獨留發
    票日期未加填載，而將僅欠缺發票日期之系爭支票交予被告持之清償債務，此為
    告訴人與被告所不爭執，亦經證人乙○○、戊○○證稱屬實，自堪信為真實，則
    告訴人否認有事前允許被告嗣後填載發票日期之概括授權存在，而於本院調查時
    陳稱：其獨留發票日期未記載，乃因為被告說等他有錢時，把錢拿給我時，我再
    去戶頭把錢存入，被告再把日期拿回來給我自己填上等語（見本院九十一年九月
    十六日訊問筆錄），則告訴人所言顯與常情不符，其指訴存有重大瑕玼，本院認
    為應以被告辯稱伊填載發票日期係經告訴人之概括授權為可信。
(2)、再公訴人雖謂上開事實，業據被告自白不諱，惟查，被告於偵訊中僅自白填寫發
    票日期及偽填「乙○○」之署押而為背書行為，業據前述，其從未自白偽填支票
    發票日期及塗銷「禁止背書轉讓」之記載，公訴人此部分容有誤認；本院參以被
    告於偵訊中對於填寫系爭支票之發票日期，及偽造「乙○○」之背書乙情，均供
    承不諱，對於有無塗銷「禁止背書轉讓」記載乙事，則始終否認，其供詞一致，
    似無隱匿之情，且系爭支票上之「禁止背書轉讓」記載，嗣後之持有人均有可能
    加以塗銷，非必由被告加以塗銷始可，而公訴人對此部分亦未積極舉證證明被告
    確有塗銷「禁止背書轉讓」乙事，自難遽認被告有塗銷系爭支票上「禁止背書轉
    讓」記載之犯行。從而被告上揭所辯，尚堪採信，本件公訴人所舉之證據尚不足
    以積極證明被告有偽填發票日期及塗銷系爭支票上「禁止背書轉讓」記載犯行，
    本院亦查無積極證據證明被告確有公訴人所指之上揭犯行，此部分不能證明被告
    犯罪，本應為無罪之諭知，惟檢察官認此部分與上揭論罪科刑之部分有牽連犯之
    裁判上一罪關係，爰不另為無罪之諭知，附此敘明。
據上論斷，應依刑事訴訟法第二百九十九條第一項前段，刑法第二百十六條、第二百
十條、第四十一條第一項前段、第二百十九條，罰金罰鍰提高標準條例第二條，判決
如主文。
本案經檢察官陳忠榮到庭執行職務。
中      華      民      國    九十二    年      五      月     三十     日
                              臺灣臺中地方法院刑事第六庭
                                  審判長法  官  梁 堯 銘
                                        法  官  莊 深 淵
                                        法  官  洪 堯 讚
右正本證明與原本無異。
如不服本判決，應於判決送達後十日內向本院提出上訴狀，上訴於臺灣高等法院臺中
分院( 須附繕本 )。
                                        書記官
中      華      民      國    九十二    年      五      月     三十     日
附表：支票一張
編號  票號                 發票人    發票日  金額      付款人
一、  ＦＡ0000000號 己○○    000000  0十萬元  大雅鄉農會信用部
附錄論罪科刑法條
中華民國刑法第二百一十六條 (行使偽造變造或登載不實之文書罪)
行使第二百十條至第二百十五條之文書者，依偽造、變造文書或登載不實事項或使登
載不實事項之規定處斷。
中華民國刑法第二百一十條 (偽造變造私文書罪)
偽造、變造私文書，足以生損害於公眾或他人者，處五年以下有期徒刑。


司法院資訊處製作；財團法人民間司法改革基金會備份。
